【裁判字號】    95,交聲更(一),3
【裁判日期】    950424
【裁判案由】    違反道路交通管理處罰條例聲明異議
【裁判全文】
臺灣基隆地方法院交通事件裁定     95年度交聲更(一)字第3號
移送機關    交通部公路總局臺北區監理所基隆監理站
異  議  人  甲○○
上列受處分人因違反道路交通管理處罰條例案件，對於交通部公
路總局台北區監理所基隆監理站於中華民國94年11月25日所為之
裁決（原處分案號：基監字第裁42-ZＦ0000000 號），聲明異議
，經本院於95年1 月3日以94年度交聲字第316號裁定異議駁回，
受處分人不服，提起抗告，經臺灣高等法院於95年2 月20日以95
年度交抗字第136 號裁定撤銷原裁定發回本院，本院更為裁定如
下：
    主  文
原處分撤銷。
甲○○不罰。
  理    由
一、原處分意旨略以：受處分人即異議人甲○○於民國（下同）
    92年3月13日16時19分許，駕駛車牌號碼Ｔ8─5410號自小客
    車，在國道三號公路94公里處，以時速122公里超速行駛，
    為內政部警政署國道公路警察局警員舉發，原處分機關因而
    裁罰新台幣（下同）3000元。
二、受處分人即異議人之聲明異議意旨則略以：異議人甲○○對
    於違規事實並無意見，然警方之舉發單係以公示送達為之，
    而伊早於91年2 月21日即已由基隆市○○區○○路84號遷至
    基隆市○○區○○街293 號，並已作戶籍遷移登記，本件舉
    發單卻仍寄至基隆市○○區○○路84號，致伊無從收受該舉
    發單，警方即逕而作公示送達，然伊並非無住、居所或所在
    不明，警方之公示送達自不合法；又本件舉發單之送達既不
    合法，則依道路交通管理處罰條例第90條之規定，舉發須於
    三個月內為之，警方現在自已不得再行舉發而將舉發單重行
    送達予伊，是以，伊於本件應屬免罰，為此聲明異議，請求
    撤銷原處分等語。
三、經查：
（一）按違反道路交通管理事件統一裁罰基準及處理細則第5 條
      規定：「處理違反道路交通管理事件，有關文書送達之程
      序，依行政程序法之規定」；復按行政程序法第78條規定
      ：「對於當事人之送達有下列情形之一者，行政機關得依
      申請准為公示送達：一應為送達之處所不明者。二於有治
      外法權人之住居所或事務所為送達而無效者。三於外國或
      境外為送達不能依第86條之規定辦理或預知雖依該規定辦
      理而無效者。有前項所列各款之情形而無人為公示送達之
      申請者，行政機關為避免行政程序遲延，認為有必要時，
      得依職權命為公示送達。當事人變更其送達之處所而不向
      行政機關陳明，致有第一項情形者，行政機關得依職權命
      為公示送達」。是以得為公示送達者，必以行政程序法78
      條所規定之情形者為限，而所謂應受送達之處所不明者，
      係指已用相當之方法探查，仍不知其應為送達之處所者而
      言，其「不明」之事實，應由聲請公示送達之人負舉證之
      責任，而由法院依具體事實判斷之（最高法院82年台上字
      第282號判例參照）。經查，本件異議人早於91年2月21日
      即已由基隆市○○區○○路84號遷至基隆市○○區○○街
      293號，有本院94年度交聲字第316號卷內所附戶籍謄本可
      參，是警方所掣發之舉發單卻仍寄至基隆市○○區○○路
      84號，致異議人無從收受該舉發單，而警方於送達遭退回
      後，應另行查詢異議人之正確住所地，如另有可供送達之
      住所地，原舉發機關即不得遽以住居所不明而逕為公示送
      達。雖行政程序法第78條第3 項固規定：「當事人變更其
      送達之處所而不向行政機關陳明，致有第一項之情形者，
      行政機關得依職權命為公示送達」，然依此公示送達之要
      件有三：當事人有變更其送達處所之情形，當事人未
      向行政機關陳明，因而致生同條第一項第一款「應為送
      達之處所不明」者，必須三者皆具始得為之，易言之，當
      事人雖未陳明送達處所變更，然未致應為送達之處所不明
      （如可透過戶籍查詢得知新址者），行政機關仍不得據此
      規定命為公示送達。綜上所述，本件原舉發機關於向異議
      人之原戶籍地投寄後，因該址查無此人而遭退回，未經另
      行查詢異議人之住所地，即逕行為公示送達，公示送達之
      程序不合法，不生合法送達於異議人之效力，謹先陳明之
      。
（二）再按，道路交通管理處罰條例第90條規定：「違反本條例
      之行為，自行為成立之日起，行為有連續或繼續之狀態者
      ，自行為終了之日起，逾3 個月不得舉發」。警察機關所
      開具之舉發通知單對於違規之行為人，產生：1.確認其違
      規事實之效果；2.作為繳納法定最低額罰鍰之處分依據；
      3.產生必須於到案期限內遵期到案陳述聽候裁決之作為義
      務。既已對違規行為人產生各種規制之法律效果，自屬行
      政處分，而行政處分欲對外發生效力，須為相對人所知悉
      ，是以行政程序法第110條第1項規定有：「書面之行政處
      分自送達相對人及已知之利害關係人起；書面以外之行政
      處分自以其他適當方法通知或使其知悉時起，依送達、通
      知或使知悉之內容對其發生效力」。復按，違反道路交通
      管理事件統一裁罰基準及處理細則第11條規定：「行為人
      有本條例之情形者，應填製舉發違反道路交通管理事件通
      知單，並於被通知欄予以勾記，其通知聯依下列規定辦理
      ：．．．三逕行舉發者，應按已查明之資料填註車牌號碼
      、車輛種類、車主姓名或地址，並於通知單上方空白處加
      註逕行舉發之文字後，由舉發機關送達被通知人」，是以
      道路交通違規通知單應合法送達於受通知人，始生效力，
      亦即警察機關應係於通知單合法送達於通知人後，始完成
      舉發之程序而發生效力。
（三）綜上，本件異議人未受合法之送達已如前所述，原舉發機
      關所為之舉發程序並未完成，異議人於94年11月25日收受
      原處分機關之裁決書，已距其違規行為日（92年3 月13日
      ）逾3 個月以上，依道路交通管理處罰條例第90條應不得
      舉發，原處分機關裁處異議人罰鍰3000元，顯有未當。異
      議人之異議為有理由，爰依法撤銷原處分，另裁定不罰。
據上論斷，應依道路交通案件處理辦法第20條，裁定如主文。
中    華    民    國    95    年    4     月    24    日
                  交通法庭法    官  齊  潔
以上正本證明與原本無異。
對於本件裁定如有不服，應於送達後5日內， 向本院提出抗告書
狀，敘述抗告之理由，抗告於臺灣高等法院。
中    華    民    國    95    年    4     月    24    日
                          書 記 官  潘端典


司法院資訊處製作；財團法人民間司法改革基金會備份。
